ACORDAO-COMPLETO-2349942

ACÓRDÃO 3516/2019 ATA 13/2019 - PRIMEIRA CÂMARA

VISTOS, relatados e discutidos estes autos em que se apreciam embargos de declaração opostos por Wolney Alfredo Arruda Unes em face do Acórdão 158/2019-TCU-Primeira Câmara, por meio do qual o Tribunal conheceu e negou provimento ao recurso de reconsideração por si interposto,
ACORDAM os Ministros do Tribunal de Contas da União, reunidos em Sessão da Primeira Câmara, diante das razões expostas pelo Relator, em:
9.1. com fundamento nos arts. 32, inciso II, e 34 da Lei 8.443/1992, conhecer e rejeitar os presentes embargos de declaração;
9.2. dar ciência deste acórdão ao embargante.

Embargos de declaração opostos por Wolney Alfredo Arruda Unes em face do Acórdão 158/2019-TCU-1ª Câmara, por meio do qual o Tribunal conheceu e negou provimento ao recurso de reconsideração por si interposto.

Primeira Câmara

Instituto Centro-brasileiro de Cultura.

3. Embargante: Wolney Alfredo Arruda Unes (XXX.970.401-XX).

13.1. Ministros presentes: Walton Alencar Rodrigues (Presidente), Benjamin Zymler, Bruno Dantas (Relator) e Vital do Rêgo.
13.2. Ministros-Substitutos presentes: Augusto Sherman Cavalcanti e Weder de Oliveira.

Wolney Alfredo Arruda Unes

BRUNO DANTAS

Ministro Bruno Dantas.

Trata-se de embargos de declaração opostos por Wolney Alfredo Arruda Unes (peça 94) em face do Acórdão 158/2019-TCU-Primeira Câmara, por meio do qual o Tribunal conheceu e negou provimento ao recurso de reconsideração por si interposto.
A tomada de contas especial que deu origem a estes autos foi instaurada pelo Ministério do Turismo, em relação ao Termo de Parceria 1/2006, firmado entre a Embratur e o Instituto Centro Brasileiro de Cultura - Casa Brasil (ICBC) , para "apoio ao projeto Mostra Brasil Central e a promoção integrada do Brasil Central, objetivando fortalecer a marca Brasil Central, assim como unir esforços para a inserção deste produto no mercado Europeu".
Por meio do Acórdão 9318/2017-TCU-Primeira Câmara, o Tribunal julgou irregulares as contas do embargante, imputou-lhe débito de R$ 92.453,00 e aplicou-lhe multa de R$ 25.000,00.
Nesta oportunidade, o embargante alega que a deliberação recorrida estaria eivada de omissão, porque não teria acatado auditoria realizada na execução do convênio que atestara o cumprimento do objeto pactuado e a ausência de evidências de locupletamento ou desvio da finalidade na aplicação dos recursos federais.
Diante da pretensa relevância das questões aduzidas, o recorrente finaliza o expediente pugnando pelo saneamento da omissão e o julgamento de suas contas pela regularidade com ressalvas.
	É o relatório.

Juberto Ramos Jube (14.710/OAB-GO) e outros, representando Wolney Alfredo Arruda Unes

Procurador Sergio Ricardo Costa Caribé.

TOMADA DE CONTAS ESPECIAL. CONVÊNIO. IMPUGNAÇÃO PARCIAL DE DESPESAS. CITAÇÃO. REVELIA DE ALGUNS RESPONSÁVEIS. CONTAS REGULARES COM RESSALVA E CONTAS IRREGULARES. DÉBITO SOLIDÁRIO. MULTAS INDIVIDUAIS. RECURSO DE RECONSIDERAÇÃO. ARGUMENTOS INSUFICIENTES PARA REFORMA DO JULGADO. CONHECIMENTO E NEGATIVA DE PROVIMENTO. EMBARGOS DE DECLARAÇÃO. AUSÊNCIA DE CONTRADIÇÃO, OBSCURIDADE OU OMISSÃO. CONHECIMENTO E REJEIÇÃO.

TOMADA DE CONTAS ESPECIAL (TCE)

Secretaria de Recursos (Serur); Secretaria do TCU no Estado de Goiás (Sec-GO).

Trata-se de embargos de declaração opostos por Wolney Alfredo Arruda Unes em face do Acórdão 158/2019-TCU-Primeira Câmara, por meio do qual o Tribunal conheceu e negou provimento ao recurso de reconsideração por si interposto.
Nesta oportunidade, o embargante alega que a deliberação recorrida estaria eivada de omissão, porque não teria acatado auditoria realizada na execução do convênio que atestara o cumprimento do objeto pactuado e a ausência de evidências de locupletamento ou desvio da finalidade na aplicação dos recursos federais
Satisfeitos os requisitos atinentes à espécie, os presentes embargos devem ser conhecidos, com fundamento nos arts. 32, inciso II, e 34, da Lei 8.443/1992.
Preliminarmente, acerca da natureza dos embargos declaratórios, julgo relevante transcrever o seguinte excerto do Acórdão 1218/2015-TCU-Plenário:
"Antes de tratar especificamente dos argumentos trazidos pelos embargantes, lembro que essa espécie recursal, cujo objetivo é sanar eventuais omissões, obscuridades ou contradições, não deve ser manejada para rediscussão de mérito, o que representa, na prática, a possibilidade de repetição de um mesmo recurso, ferindo os princípios da singularidade, da isonomia e da celeridade processual. Os embargos declaratórios devem ter como fundamentação a obscuridade (falta de clareza na redação do julgado) , contradição (existência de proposições inconciliáveis entre si) e omissão (falta de pronunciamento judicial sobre matéria que deveria ter sido apreciada pelo juiz) ."
Elucidativo é o Acórdão 3339/2013-TCU-Primeira Câmara:
"A omissão para o acolhimento dos declaratórios é a que diz respeito à questão que deveria ter sido apreciada pelo colegiado mas não o foi. Não constitui omissão ou contradição a adoção de entendimento diverso do preferido pela parte, segundo seus próprios critérios de justiça e de acordo com sua particular interpretação das leis e da jurisprudência. Não há falar em omissão quando o acórdão analisa todas as questões submetidas a exame e as decide com base em teses jurídicas, jurisprudência, interpretação de leis e análise dos fatos que são diversos dos que os jurisdicionados entendem como mais adequados.
 (...) a contradição deve estar contida nos termos do decisum atacado, este compreendido no âmbito desta Corte como o conjunto: Relatório, Voto e Acórdão. Não cabe alegação de contradição entre o acórdão embargado e 'doutrina', 'jurisprudência' ou mesmo 'comando legal'. A alegação é pertinente em recurso de reconsideração ou pedido de reexame, no qual o comando atacado é contrastado com a jurisprudência, a doutrina e o ordenamento jurídico. Entretanto, é descabida em embargos de declaração, cuja única finalidade é esclarecer ou integrar a decisão embargada, excepcionalmente modificando-a."
Dito isso, observo que as razões do recurso não se enquadram nas suas hipóteses ensejadoras. 
Ficou claro que as ilações lançadas consistem em tentativa de rediscutir o mérito da matéria decidida por este Colegiado. Contudo, tal finalidade é incabível na espécie recursal eleita, a qual é via estreita destinada tão somente a integrar ou esclarecer a decisão impugnada. Se o embargante quere demonstrar seu inconformismo com o resultado do julgamento e reinstalar a discussão jurídica já apreciada pelo Tribunal, deverá fazê-lo pelas vias recursais adequadas, pois extrapola os limites dos embargos de declaração o rejulgamento da causa. No mesmo sentido é o entendimento do Plenário do Supremo Tribunal Federal:
"Os embargos de declaração não se prestam a corrigir possíveis erros de julgamento".
STF. Plenário. RE 194662 Ediv-ED-ED/BA, rel. orig. Min. Sepúlveda Pertence, red. p/ o acórdão Min. Marco Aurélio, julgado em 14/5/2015 (Info 785) 
Ademais, entendo que eventual enfrentamento de argumentos estranhos a omissão, obscuridade e contradição acabaria por tornar incoerente o próprio reconhecimento de que o presente expediente não é o instrumento adequado para tal. Do contrário, os embargos de declaração converter-se-iam em típicos recursos de cognição exauriente.
Por tudo isso, inexistindo a alegada omissão e não havendo sido identificados outros vícios a serem sanados na deliberação atacada, devem ser rejeitados os presentes embargos.
Ante o exposto, voto por que o Tribunal adote o Acórdão que ora submeto à deliberação deste Colegiado.
TCU, Sala das Sessões Ministro Luciano Brandão Alves de Souza, em 30 de abril de 2019.
Ministro BRUNO DANTAS
Relator